【裁判字號】    97,台上,1441
【裁判日期】    970403
【裁判案由】    重傷害
【裁判全文】
最高法院刑事判決            九十七年度台上字第一四四一號
上  訴  人  台灣高等法院檢察署檢察官
上  訴  人
即  被  告  甲○○
被      告  丁○○
            乙○○
            丙○○（原名詹宗華）
上列上訴人等因被告等重傷害案件，不服台灣高等法院中華民國
九十四年一月十三日第二審判決（九十三年度上訴字第一七一八
號，起訴案號：台灣台北地方法院檢察署九十一年度偵字第一八
０五六號、九十二年度偵續字第六０號），提起上訴，本院判決
如下：
    主  文
原判決撤銷，發回台灣高等法院。
甲○○之上訴駁回。
    理  由
一、撤銷發回（即檢察官上訴）部分：
本件原判決認定：被告甲○○於民國九十一年五月二十五日早上
，與其姐許添鳳（業經不起訴處分確定）、張惠婷、李佩玲、李
佩琦、吳政忠及吳炯棣等人一同在台北市○○路一九九號「錢櫃
ＫＴＶ」七樓七一二包廂內唱歌，甲○○因吳炯棣之騷擾而心生
不滿，竟基於教唆傷害犯意，於同日上午八時餘許打電話予位在
台北縣三重市之友人即被告詹宗華（於九十六年二月十三日更名
為丙○○，以下仍稱詹宗華），教唆詹宗華到上址修理（即傷害
）吳炯棣，詹宗華因而萌生傷害吳炯棣之犯意，然因其有事無法
前往，適友人即被告乙○○、丁○○在該處得知詹宗華與甲○○
之通話內容，彼三人竟共同基於普通傷害之犯意聯絡，推由乙○
○、丁○○前往上址實施傷害犯行。嗣乙○○、丁○○於九時許
前往前開ＫＴＶ時，在電梯門口遇到甲○○，甲○○乃進而與乙
○○、丁○○基於共同傷害之犯意聯絡，指出吳炯棣供乙○○、
丁○○辨認，並稱「等一下吳炯棣會去廁所，阿華（即詹宗華）
怎麼交代自己應該知道怎麼做」，乙○○、丁○○即進入包廂內
，趁吳炯棣上廁所時進入包廂廁所共同毆打吳炯棣，並將吳炯棣
關在廁所內，甲○○則藉此離開包廂，待乙○○、丁○○步出包
廂時，甲○○復接續前開傷害之犯意，在包廂門口對彼等稱「詹
宗華不是說要把他打成豬頭插香蕉嗎？」，適此時吳炯棣從廁所
內出來，丁○○即進入包廂毆打吳炯棣至包廂外走廊，再與乙○
○共同徒手、腳踢吳炯棣，致吳炯棣受有頭部外傷併腦挫傷、臉
部多處撕裂傷、手部多處擦傷、腦挫傷等傷害等情。因而維持第
一審論被告等以共同傷害人之身體各罪刑，駁回檢察官及甲○○
、乙○○、丁○○等人在第二審之上訴。固非無見。
惟查：(一)、審理事實之法院對於卷內與被告犯罪構成要件有關且
依法應予調查之證據，均應詳為調查，然後基於調查所得之心證
以為判斷事實之基礎，故證據雖已調查，果未調查明白，即與未
經調查無異，如遽行判決，難謂無刑事訴訟法第三百七十九條第
十款所稱應於審判期日調查之證據，而未予調查之當然違背法令
。再刑法第十條第四項第六款之重傷，係指除去同項第一款至第
五款之傷害而於身體或健康有重大不治或難治之傷害者而言；所
謂於身體或健康有重大不治或難治之傷害，係指傷害重大，且不
能治療或難於治療，於人之身體或健康有重大影響者而言。本件
檢察官起訴犯罪事實係指乙○○、丁○○基於重傷之犯意，毆打
被害人，並因而致被害人受有頭部外傷併腦挫傷、顏面裂傷擦傷
、手部多處擦傷、器質性腦病變及慢性結膜炎、外傷性腦損傷造
成認知障礙及步態異常之身體及健康等重大難治之重傷害。原判
決理由雖引用本院二十八年上字第一０九八號判例意旨：「刑法
第十條第四項第四款所稱毀敗一肢以上之機能，係指肢體因傷害
之結果完全喪失其效用者而言，初不以驗斷時之狀況如何為標準
，如經過相當之診治而能回復原狀，或雖不能回復原狀而僅減衰
其效用者，仍不得謂為該款之重傷。」謂被害人所受之傷尚未達
刑法所稱重大傷害之程度（見原判決第六、七頁，理由二之(三)）
。然對於被害人所受傷害是否符合同法第十條第四項第六款所稱
其他於身體或健康有重大不治或難治之傷害，原審並未詳加調查
審認，已有未合。且卷查被害人受傷後，有意識混亂合併創傷後
四肢不自主抖動症狀，經行政院國軍退除役官兵輔導委員會台北
榮民總醫院（下稱台北榮總）診斷結果為：器質性腦病變及慢性
結膜炎，有該醫院九十一年七月十五日住院診斷證明書在卷足憑
；被害人經台北榮總持續治療後，該醫院仍認：「……目前吳患
（被害人）仍有殘留之智能行為及功能障礙……無法完全確認吳
患能否完全康復……」，有台北榮總九十三年九月十日北總精字
第○九三○○一○八四二號函附卷（見偵查卷第一０一頁、原審
卷第七十七頁）。是以專業醫療機構之台北榮總，於案發後逾二
年，仍未能確認被害人腦部受傷所引起智能，及記憶、注意力缺
損能否恢復至原來正常狀態，則被害人外傷性腦損傷所造成認知
障礙及異常，是否已達刑法第十條第四項第六款所列其他於身體
或健康有重大不治或難治之重傷程度？顯然尚有疑義。此部分事
實既欠明確，因攸關被害人受傷是否已達重傷之認定，自應詳加
釐清。原審未予調查究明，遽行判決，自有調查職權未盡之違法
。(二)、刑法重傷罪之成立，以行為人有使人受重傷之故意，且被
害人已受重傷之結果為要件；如僅行為人有使人受重傷之故意，
而被害人之傷害未至同法第十條第四項各款之程度者，則其犯罪
仍係未遂。倘行為人並無使人受重傷之故意，則應分別是否已致
被害人於重傷，依普通傷害或普通傷害致重傷罪處斷。原判決雖
採信被告等人之辯解，以其等與被害人並非熟識且無宿怨，僅為
教訓被害人，且丁○○、乙○○係徒手毆打被害人，被害人在包
廂內遭毆打後尚可自行步出包廂，是在包廂外遭毆打始倒地不起
，然丁○○、乙○○在包廂外共同毆打被害人之時間僅有九秒鐘
，且係自動停手離去等情，認被告等僅具普通傷害之犯意，而為
其等有利之認定。然查刑法普通傷害與重傷之區別，應以行為人
有無重傷之故意為斷，不能祇因其與被害人並非熟識，原無宿怨
，即認僅有普通傷害之犯意；又被害人所受之傷害程度，固不能
據為認定有無重傷故意之唯一標準，但加害人之下手情形如何，
於審究犯意方面，仍不失為重要參考資料。卷查被害人於第一審
已到庭指陳：乙○○、丁○○在包廂廁所內，已將伊打到站不起
來，哀求其等停手，其等仍繼續毆打，被打得飛到走廊，其等攻
擊的部位集中在頭部，在走廊被打至昏迷，受傷後躺在醫院，沒
有知覺，像植物人一樣，直到九十一年九月十四日快從台北榮總
出院才知道今天幾月幾日等情（見第一審卷第七十至七十六頁）
。且被害人被送醫急救時已陷入深度昏迷，兩側瞳孔放大，光反
射不良，腦壓升高，意識混淆，無法自主行動，亦有財團法人馬
偕紀念醫院診斷證明書在卷可憑（見偵查卷第一００頁）。且丁
○○於第一審供承：「（問：是否承認檢察官起訴的犯罪事實？
）我有打，但是詹宗華叫我去打的，因為甲○○是打電話給詹宗
華，不是打給我，我在包廂打完被害人走出來，甲○○跟我說，
詹宗華不是說要把他打成豬頭嗎？我問她真的要這樣嗎？她說如
果我不這樣，要跟詹宗華講，所以我又進去。我承認起訴的犯罪
事實」、「在廁所時，乙○○有打幾拳，我對他（指被害人）拳
打腳踢，被害人……頭部也有受傷……之後我們就把廁所門關起
來，叫他不要出來……我們出去包廂門口打算走了，剛好遇到甲
○○在包廂門口，她跟我們說，詹宗華不是說要把被害人打成豬
頭插香蕉嗎？這句話意思就是把被害人打到臉部腫起來，我說有
必要這樣嗎？……想不到後來甲○○在現場這樣講，後來剛好被
害人衝出來，我以為他要打乙○○，就順勢把他推出去，他倒臥
在對面包廂的門檻上，我們就過去拳打腳踢，我打被害人頭部及
背部，當時被害人趴在地上，我先用手打幾拳，然後用腳踹被害
人頭部及背部」（見第一審卷第五十四、五十五、一二三、一二
四頁）；乙○○於第一審供稱：「……丁○○進去廁所打他……
被害人開門時，我看到他頭流血……」、「（問：在走廊上的時
候，你們兩人動手打他，你打他何部位？）我用手打他肚子及頭
，丁○○是用腳踹他的頭）」、「（被害人）在走廊時沒有還手
」（見第一審卷第一一六、一一八、一一九頁）各等語。被害人
及乙○○、丁○○上開陳述若為可信，乙○○等雖未攜帶兇器，
但其等攻擊被害人之部位集中在被害人頭部，且在包廂廁所內已
將被害人打至頭破血流，無法站立，其等仍未罷手，在包廂外又
依甲○○所稱詹宗華之交代，繼續對被害人頭部等部位拳打腳踢
，致被害人昏迷倒地。原審對於前揭乙○○、丁○○之自白及被
害人之指訴暨被害人送醫急救時之診斷紀錄等證據資料，並未詳
加審酌，及依被害人受傷之程度、被告等下手之情形仔細研判論
斷，遽行判決，亦有理由不備之違法。檢察官上訴意旨執以指摘
，非無理由，應認原判決有撤銷發回更審之原因。
二、駁回上訴（即甲○○之上訴）部分：
按刑事訴訟法第三百七十六條所列各罪之案件，經第二審判決者
，不得上訴於第三審法院，法有明文。本件上訴人即被告甲○○
部分，原審係維持第一審依刑法第二百七十七條第一項論處傷害
罪刑之判決。就甲○○而言，核屬刑事訴訟法第三百七十六條第
一款之案件。依首開說明，既經第二審判決，甲○○自不得上訴
於第三審法院，竟提起上訴，顯為法所不許，應予駁回。
據上論結，應依刑事訴訟法第三百九十五條前段、第三百九十七
條、第四百零一條，判決如主文。
中    華    民    國  九十七  年    四    月    三    日
                      最高法院刑事第十一庭
                          審判長法官  邵  燕  玲
                                法官  李  伯  道
                                法官  孫  增  同
                                法官  吳      燦
                                法官  李  英  勇
      本件正本證明與原本無異
                                      書  記  官
中    華    民    國  九十七  年    四    月    八    日
                                                      Ｅ


司法院資訊處製作；財團法人民間司法改革基金會備份。
